【裁判字號】    99,上更(二),153
【裁判日期】    991026
【裁判案由】    違反毒品危害防制條例
【裁判全文】
臺灣高等法院高雄分院刑事判決     99年度上更(二)字第153號
上  訴  人
即  被  告  甲○○
扶助辯護人  陳富勇律師
上列上訴人因違反毒品危害防制條例案件，不服臺灣高雄地方法
院98年度訴字第672 號中華民國98年8 月31日第一審判決（起訴
案號：臺灣高雄地方法院檢察署98年度偵字第10890 號），提起
上訴，經判決後，由最高法院發回更審，本院判決如下：
    主  文
原判決關於甲○○販賣第一級毒品海洛因罪暨定應執行刑部分均
撤銷。
甲○○共同犯販賣第一級毒品罪，處有期徒刑拾伍年肆月；扣案
NOKIA 牌0000000000號行動電話（含SIM 卡壹只）壹具、帳冊壹
本、電子磅秤壹台、分裝勺肆支、吸管分裝勺貳只；均沒收之。
未扣案之販毒所得新臺幣伍佰元與該不詳姓名成年男子連帶沒收
，如全部或一部不能沒收時，以其財產與該不詳姓名成年男子連
帶抵償之。又犯販賣第一級毒品罪，處有期徒刑拾伍年伍月；扣
案NOKIA 牌0000000000號行動電話（含SIM 卡壹只）壹具、帳冊
壹本、電子磅秤壹台、分裝勺肆支、吸管分裝勺貳只；均沒收之
。未扣案之販毒所得新臺幣伍佰元沒收，如全部或一部不能沒收
時，以其財產抵償之。又共同犯販賣第一級毒品罪，處有期徒刑
拾伍年陸月，扣案之海洛因拾參包（驗後合計淨重伍點肆玖公克
）均沒收銷燬，扣案之包裝海洛因毒品之夾鏈袋拾參個（空包裝
總重伍點柒玖公克）、NOKIA 牌0000000000號行動電話（含SIM
卡壹只）壹具、帳冊壹本、電子磅秤壹台、分裝勺肆支、吸管分
裝勺貳只、空夾鏈袋參拾只；均沒收之。未扣案之販毒所得新臺
幣壹仟元與該不詳姓名成年男子連帶沒收，如全部或一部不能沒
收時，以其財產與該不詳姓名成年男子連帶抵償之。應執行有期
徒刑拾陸年；扣案之海洛因拾參包（驗後合計淨重伍點肆玖公克
）均沒收銷燬，扣案之包裝海洛因毒品之夾鏈袋拾參個（空包裝
總重伍點柒玖公克）、NOKIA 牌0000000000號行動電話（含SIM
卡壹只）壹具、帳冊壹本、電子磅秤壹台、分裝勺肆支、吸管分
裝勺貳只、空夾鏈袋參拾只；均沒收之。未扣案之販毒所得新臺
幣其中伍佰元部分沒收，如全部或一部不能沒收時，以其財產抵
償之。其餘壹仟伍佰元部分，與該不詳姓名成年男子連帶沒收，
如全部或一部不能沒收時，以其財產與該不詳姓名成年男子連帶
抵償之。
    事  實
一、甲○○明知海洛因係毒品危害防制條例第2條第2項第1 款所
    列之第一級毒品，未經許可，不得持有、販賣，竟意圖營利
    ，或單獨、或與某姓名年籍不詳之成年男子，共同基於販賣
    第一級毒品海洛因之犯意；甲○○並以其所有之0000000000
    號行動電話作為聯絡交易毒品之工具。或由該不詳姓名男子
    與甲○○一同出面，該男子向買家收取交易款項後，甲○○
    隨之交付毒品予買家；或由該男子於甲○○與買家電話談妥
    交易後，隨而負責出面交付毒品並向買家收款；或由甲○○
    單獨與買家交易。而買家牛詠康以0000000000號行動電話及
    00-0000000號室內電話、王鐙誼則以0000000000號行動電話
    ，分別與甲○○之上開行動電話聯絡，情形如下：
（一）甲○○於民國（下同）98年3 月17日至18日間之某時，在
      高雄市○○區○○路交流道附近，以新臺幣（下同）500
      元之價格，販賣第一級毒品海洛因予牛詠康，甲○○駕車
      至上開約定地點後，由該男子向牛詠康收款500 元，而甲
      ○○再交付海洛因毒品予牛詠康。
（二）再於98年3 月29日某時，復同上地點，甲○○單獨販賣第
      一級毒品海洛因予牛詠康，得款500 元。
（三）又於98年4 月2 日14時56分59秒之後之某時間，以1000元
      之價格，販賣1 包毒品海洛因予王鐙誼，甲○○並推由姓
      名年籍不詳之成年男子出面，在本院後方附近，將海洛因
      毒品交付王鐙誼，並向王鐙誼收款1000元。
二、嗣因警方偵辦另案被告黃文勇涉嫌毒品危害防制條例案件（
    黃文勇涉犯毒品危害防制條例案件，經原審法院以98年度審
    簡字第3191號判處有期徒刑4 月，如易科罰金以新台幣1000
    元折算1 日），持台灣高雄地方法院法官所核發之搜索票，
    於98年4 月3 日10時許，至高雄縣大寮鄉○○段278-211 號
    汽車廠鐵皮屋內搜索時，扣得甲○○所有、供販賣海洛因所
    用之電子磅秤1 台、紀錄海洛因價格之帳冊1 本，預備供販
    賣毒品所用之夾鏈袋30只、分裝勺4 支、吸管分裝勺2 只等
    等，黃文勇表示上開物品均為甲○○所有，遂以購買便當為
    由，撥打電話通知甲○○回上址，甲○○於當日12時許，搭
    乘其所有、由牛詠康駕駛之ZO-6119 號自用小客車返回現場
    ，警方並在該車前置物箱內扣得甲○○所有、可供販賣用之
    第一級毒品海洛因1 包；以及於車內鑰匙小皮夾內，亦扣得
    甲○○所有、可供販賣用之第一級毒品海洛因12包（共扣得
    毒品13包，合計淨重5.49公克）及甲○○所有、供販賣毒品
    海洛因聯絡使用之NOKIA 手機1 支（含門號0000000000號SI
    M 卡1 只）等物。
三、案經高雄縣政府警察局移送臺灣高雄地方法院檢察署檢察官
    偵查起訴。
    理  由
甲、證據能力事項：
壹、物證方面：
一、警方搜索車號ZO-6119 號自用小客車時所扣得之NOKIA 手機
    1 支（含門號0000000000號SIM 卡1 只）及海洛因13包，被
    告甲○○及辯護人主張: 被告並非出於自由意志而同意搜索
    ，雖其於扣押筆錄上受搜索人同意執行搜索處簽名，此乃因
    被告甲○○當時遭到10餘名警力包圍，見苗頭不對，不敢不
    簽名，是本案搜索車號ZO-6119 號自用小客車部分係違法搜
    索，因違法搜索扣押取得之證據（含手機簡訊之翻拍照片）
    ，均無證據能力等語。
二、經查：
(1)、除法律另有規定外，實施刑事訴訟程序之公務員因違背法定
    程序取得之證據，其有無證據能力之認定，應審酌人權保障
    及公共利益之均衡維護，刑事訴訟法第158 條之4 定有明文
    。又搜索乃發現被告或犯罪證據物件及可得沒收之物，對於
    被告或第三人之身體、物件（含電磁紀錄）及住宅或其他處
    所，施以搜查之強制處分。不論就被告或第三人而言，搜索
    係干預受搜索人自由、住宅或財產權之處分，因而，基於「
    法律保留原則」，發動實施搜索處分時，必須有法律之明文
    規定，且應謹守法律設定之要件限制。次按搜索，經受搜索
    人出於自願性同意者，得不使用搜索票，但執行人員應出示
    證件，並將其同意之意旨記載於筆錄，刑事訴訟法第131 條
    之1 定有明文。是受搜索人同意搜索時，為免受搜索人是否
    出於自願性之同意發生爭執，應將同意意旨記明搜索、扣押
    筆錄，以明責任。再者，刑事訴訟，係以確定國家具體之刑
    罰權為目的，為保全證據並確保刑罰之執行，於訴訟程序之
    進行，固有許實施強制處分之必要，惟強制處分之搜索、扣
    押，足以侵害個人之隱私權及財產權，若為達訴追之目的而
    漫無限制，許其不擇手段為之，於人權之保障，自有未周。
    故基於維持正當法律程序、司法純潔性及抑止違法偵查之原
    則，實施刑事訴訟程序之公務員不得任意違背法定程序實施
    搜索、扣押；至於違法搜索、扣押所取得之證據，若不分情
    節，一概以程序違法為由，否定其證據能力，從究明事實真
    相之角度而言，難謂適當，且若僅因程序上之瑕疵，致使許
    多與事實相符之證據，無例外地被排除而不用，例如案情重
    大，然違背法定程序之情節輕微，若遽捨棄該證據不用，被
    告可能逍遙法外，此與國民感情相悖，難為社會所接受，自
    有害於審判之公平正義。因此，對於違法搜索、扣押所取得
    之證據，除法律另有規定外，為兼顧程序正義及發現實體真
    實，應由法院於個案審理中，就個人基本人權之保障及公共
    利益之均衡維護，依比例原則及法益權衡原則，予以客觀之
    判斷，亦即宜就：(1)違背法定程序之程度。(2)違背法定程序
    時之主觀意圖（即實施搜索、扣押之公務員是否明知違法並
    故意為之）。(3)違背法定程序時之狀況（即程序之違反是否
    有緊急或不得已之情形）。(4)侵害犯罪嫌疑人或被告權益之
    種類及輕重。(5)犯罪所生之危險或實害。(6)禁止使用證據對
    於預防將來違法取得證據之效果。(7)偵審人員如依法定程序
    ，有無發現該證據之必然性。(8)證據取得之違法對被告訴訟
    上防禦不利益之程度等情狀予以審酌，以決定應否賦予證據
    能力（最高法院93年度台上字第664 號判例參照）。
(2)、本件高雄縣政府警察局刑警大隊原係為偵辦第三人黃文勇、
    陳永隆、蘇家立等人涉嫌毒品及竊盜案，而持原審法院98年
    度聲搜字第652 號搜索票至黃文勇上址汽車廠執行搜索，有
    原審法院核發上開搜索票、搜索扣押筆錄在卷可憑（見警一
    卷第55-68 頁），因在現場查獲1 只之黑色背袋，內裝有槍
    枝、毒品等物，經黃文勇表示該物品均為被告所有，遂以請
    託被告買便當為由，通知被告回到現場，而由牛詠康駕駛車
    號ZO-6119 號自用小客車搭載被告，於當日12時許返回現場
    等情，業據執行搜索之警員謝志良於原審審理時證述在卷（
    見原審二卷第139-141 、144-145 頁），足見本件警員依搜
    索票上之記載執行搜索時，被告甲○○並不在場，乃嗣後經
    人通知返回現場甚明。
(3)、又搜索原則上係採令狀主義，應用搜索票，由法官審查簽名
    核發之，目的在保護人民免受非法之搜索、扣押。惟因搜索
    處分具有急迫性、突襲性之本質，檢察官、檢察事務官、司
    法警察（官）難免發生時間上不及聲請搜索票之急迫情形，
    故刑事訴訟法另規定有第130 條附帶搜索、第131 條緊急搜
    索、第131 條之1 同意搜索之例外無票搜索。查車號ZO-611
    9 號自用小客車自98年3 月31日已讓渡予被告所使用，有汽
    車讓渡書在卷可憑（原審二卷第112 頁），則該車於98年4
    月3 日警方執行搜索時，已非黃文勇所屬之和泰車行所有，
    該車自不在98年度聲搜字第652 號執行搜索之範圍；被告甲
    ○○乃因經警於車號ZO-6119 號自用小客車內起獲毒品而以
    現行犯逮捕，此經證人謝志良於原審審理時證述明確（原審
    二卷第148 頁），佐以警方係先製作扣押筆錄後再製作逮捕
    通知書，有高雄縣政府警察局刑警大隊執行拘提逮捕告知本
    人通知書、扣押筆錄在卷可稽（偵卷第15、64頁），足徵警
    方係搜索被告車號ZO-6119 號自用小客車起獲毒品後，始依
    現行犯逮捕被告，本件乃先搜索車號ZO-6119 號自用小客車
    ，後逮捕被告甲○○，故並無刑事訴訟法第130 條所定「檢
    察官、檢察事務官、司法警察官或司法警察逮捕被告、犯罪
    嫌疑人或執行拘提、羈押時，雖無搜索票，得逕行搜索其身
    體、隨身攜帶之物件、所使用之交通工具及其立即可觸及之
    處所」之附帶搜索規定之適用。
(4)、再依刑事訴訟法第131 條之1 同意搜索之規定，固可在受搜
    索人同意之下，實施無令狀之搜索，但受搜索人之同意搜索
    必須係出於自願性，始克相當。本件被告甲○○搭車返回現
    場時，始知現場有10餘名警員，嗣後警員並圍繞在其身旁，
    被告甲○○處於優勢警力下，是否能自由決定同意搜索，即
    非無疑；參以證人牛詠康於原審審理中證稱：「回去前並無
    人告知伊有警察在現場；案發當日伊停車後車門一打開，左
    腳一踏地頭就被警員壓著，將伊貼在車上搜身，之後伊被帶
    到車子前方蹲著，甲○○則被帶到另一邊，有5 位以上警員
    或站或坐圍在甲○○身邊」等語（原審二卷第150-151 頁）
    ，證人即警員謝志良於原審審理時亦證稱：「甲○○簽署同
    意搜索時約有11、12位警員集中圍繞在甲○○身邊，甲○○
    沒有說話就簽名」等語（原審二卷第143 頁），足認當時被
    告甲○○一返回現場即為警包圍，尚不知發生何事之情況下
    ，突受10餘名警員警力包圍之下，心理自然承受重大壓力，
    故其所為之「簽名同意」，顯然是在意思決定自由受壓制下
    而為，尚難認其簽名同意搜索確實出於自願性，警員此部分
    之搜索並非合法，其因而搜得之扣案物品，應屬違法搜索而
    取得之證據，警方對ZO-6119 號自用小客車所為搜索既有瑕
    疵，則扣押取得之證據，其證據能力自應依刑事訴訟法第15
    8 條之4 定之規定及其立法理由以為判斷，而定其有無證據
    能力。
(5)、本院查，本件警方係於本案查獲前，另偵辦黃文勇涉嫌毒品
    危害防制條例案件，持原審法院所核發之搜索票，至高雄縣
    大寮鄉○○段278-211 號汽車廠鐵皮屋內搜索時，扣押小武
    士刀1支、手銬2副；在現場泡茶桌旁香煙盒內查扣玻璃球吸
    食器1 支；在黑色背包內查扣PPK 手槍1 支、彈匣1 個、子
    彈11發、K 盤1 只、帳冊1 本、半圓形量尺1 支、分裝杓1
    支、安非他命11包（毛重11.47 公克）；在手提袋內查扣安
    非他命吸食器1 個、電子磅秤1 臺、K 他命1 包（毛重2.67
    公克）、殘渣袋2 只、分裝杓2 只、分裝袋30只等疑與販賣
    毒品、非法持有槍械攸關之物證，此有高雄縣政府警察局刑
    警大隊98年4 月3 日搜索扣押筆錄、扣押物品目錄表在卷可
    憑（警一卷第56-60 頁），而經在場人黃文勇表示除手銬2
    副之外，其餘均為甲○○所有（警一卷第25-28 頁），警方
    根據上開已先合法扣得並由黃文勇指證、可疑為被告所有之
    電子磅秤、記載方式疑與販毒有關之帳冊，小武士刀、PPK
    手槍、分裝杓、分裝袋等等，乃合理懷疑被告身上或其隨身
    可觸及、可掌握之隱密場所，亦可能藏有槍械、毒品或與之
    相關之證據，而依電子磅秤及帳冊記載內容之顯示，更可能
    與販毒有關；因被告已由黃文勇通知，即將返回該搜索現址
    ，被告亦確實於當日12時許，搭乘其所有，而由牛詠康駕駛
    之ZO-6119 號自用小客車返回現場，斯時警方乃必須做出是
    否立即蒐證之判斷，而考量嫌疑人疑似擁槍自重，則查緝者
    容易遭受對抗甚至受傷；至於販毒，則更屬重罪，毒販於聯
    繫交易事宜或攜帶毒品進出之際，必然心存戒慎、警惕，在
    警員已搜得疑與販毒有關之帳冊，且被告之行蹤、行徑又已
    曝光之情形下，如警方未及時掌握查明，則日後被告將更小
    心隱藏，警方即更難查悉被告所有之違禁物之藏放位置、交
    易毒品之時、地等細節，也亦將更難以預先確定執行搜索之
    時、地，而據以聲請法院核發搜索票，故警方當下判斷應立
    即對被告所有之車號ZO-6119 號自用小客車執行搜索，從查
    緝者為保護自身之安全而言，亦屬合理；警方固然未取得車
    輛所有人即被告之同意即入內搜查車輛，而被告亦無放棄其
    對車輛主張隱私權之意思，但執法人員違背法定程序之瑕疵
    應非放縱恣意，自上開執行搜索之過程以觀，尚難認承辦警
    員主觀上有何不法意圖，客觀上有何侵害被告之權益或違背
    法定程序情節重大之情事，再者，販賣第一級毒品於立法政
    策上除認此種犯行具有高度不法之內涵外，其嚴重戕害國民
    身心，更有不法暴利可圖，是欲確實防制，非以重典加身，
    難期其後效，故法定本刑為死刑或無期徒刑，足見其行為之
    處罰有重大公共利益之維護目的在內；又本件警方在被告之
    自小客車查扣海洛因13包，若經轉手販賣或散布，將對社會
    產生相當之危害。如僅因員警執法一時匆忙或疏誤，遽謂於
    該處扣案之海洛因等物均無證據能力，不免忽視此種重大公
    共利益之均衡維護。因認於上開車輛查扣之物品，固屬違法
    取得之證據，但依前引法律規定與前揭說明，仍應有證據能
    力。另被告當日遭查扣之NOKIA 手機（含門號0000000000號
    SIM 卡1 只），因本院認定本案之搜索、扣押已屬合法，故
    警方檢視扣案手機而翻拍手機內簡訊之訊息內容（即王鐙誼
    傳之簡訊）而照相，該翻拍照片亦係依機器之功能，攝錄實
    物形貌而形成之圖像，並非屬人類意思表達書面陳述，而因
    手機之查扣既屬合法，故手機內簡訊之翻拍照片亦有證據能
    力，自得為本件之判決基礎。
貳、人證方面：
一、被告、辯護人主張：證人牛詠康之警詢與偵訊筆錄、證人王
    鐙誼之偵訊筆錄，均係審判外之陳述，與事實不符，無證據
    能力等語。
二、按被告以外之人於檢察事務官、司法警察官或司法警察調查
    中所為之陳述，與審判中不符時，其先前之陳述具有較可信
    之特別情況，且為證明犯罪事實存否所必要者，得為證據，
    刑事訴訟法第159 條之2 定有明文。是依本條規定，被告以
    外之人於檢察事務官、司法警察（官）調查時所為之陳述，
    屬傳聞證據，依同法第159 條第1 項規定，本無證據能力，
    必具備「可信性」及「必要性」二要件，始例外得適用上開
    第159 條之2 規定，認有證據能力，而得採為證據。此之「
    必要性」要件，必須該陳述之重要待證事實部分，與審判中
    之陳述有所不符，包括審判中改稱忘記、不知道等雖非完全
    相異，但實質內容已有不符者在內，且該審判外之陳述，必
    為證明犯罪之待證事實存在或不存在所不可或缺，二者兼備
    ，始足當之。故此所謂「為證明犯罪事實存否所必要者」，
    既必須達不可或缺之程度，自係指就具體個案案情及相關卷
    證判斷，為發現實質真實目的，認為除該項審判外之陳述外
    ，已無從再就同一供述者取得與其上開審判外陳述相同供述
    內容，倘以其他證據代替，亦無從達到同一目的之情形而言
    （最高法院95年度台上字第4414號判決意旨參照）。另「可
    信性」要件，乃指陳述係在特別可信為真實之情況下所為者
    而言，例如被告以外之人出於自然之發言，或違反自己利益
    之陳述等特別情形均屬之（最高法院95年度台上字第5740號
    判決意旨參照）。經查：
(1)、證人牛詠康於警詢時供述：「我所施用之毒品是跟甲○○購
    買，在上個星期購買2 次，每次1 小包，每包500 元。我都
    是撥甲○○使用之0000000000號行動電話向甲○○購買，2
    次都是約在高雄市○○路段高速公路下交易」等語（警一卷
    第35-37 頁），於原審審理中先則改稱：「製作筆錄前，沒
    有錄音時，警方拿一張被告已簽名的筆錄說他都已經擔起來
    了，你還要擔嗎？叫我全部都說是被告的。至於偵訊內容也
    是順著警詢筆錄說謊。今日更改陳述是因為今時之法律對被
    告而言過於沈重」... 而當法官質以（你與甲○○為朋友，
    為何你會編織出此段謊言？），牛詠康則又改稱：「警察沒
    有教我陳述我用5 百元向被告購買毒品及於中正路段下高速
    公路交易的話。因為我想先敷衍警方，至檢察官及法院再說
    實話。偵訊時檢察官沒有跟我說，如果不老實講就不讓我交
    保」等語（原審二卷第149-158 頁），證人於審理時與其於
    警詢時之供述，內容已有不一致之情形。
(2)、按證人牛詠康經警查獲製作調查筆錄，嗣於檢察官複訊時，
    並未表示警詢遭受不正方法訊問（偵卷第88-89 頁），反而
    更進一步向檢察官供述其第1 次、第2 次向被告購毒之詳細
    時間、地點，以及更清楚的描述：伊第1 次購毒時，甲○○
    有帶同朋友開車前來，其把錢交給在副駕駛座之人後，甲○
    ○再交付毒品給伊，第1 次伊站在人行道上，第2 次伊有上
    車，被告有轉讓海洛因給伊之事實，其偵查中供述之內容多
    於警詢時之陳述，顯無於偵查中是順著警詢時之陳述而說之
    情形；又觀警詢筆錄之製作採一問一答方式，就警詢筆錄製
    作之背景、原因、過程等客觀事實觀之，並無任何違反刑事
    訴訟法相關規定，更無外力之干擾，以警詢過程而言，已予
    證人牛詠康自然、完全陳述之機會，當無不正取證之瑕疵，
    訊畢亦經證人牛詠康閱覽後簽名、捺印，表示內容無訛。又
    證人當時未直接面對被告，心理當較為篤定，於面對詢問之
    警員，其所作之陳述自較為坦然，而來自被告之人情壓力亦
    較小，較有可能據實陳述，相較於事後與被告同時出庭，可
    能對被告有所顧忌或施以同情，此由證人牛詠康於原審中具
    結供證：因為今時之法律對被告而言過於沈重，不公平等語
    ，即可得知（原審二卷第150 頁）。販賣毒品係屬重罪，人
    情上，證人亦較不願意陳述關於不利於被告之事實致被告遭
    判重刑，是上開證人之警詢之陳述具有較可信之特別情況，
    且其警詢筆錄，基於發見真實之需求，並有重要關係，而為
    證明犯罪事實之存否並有必要，故牛詠康之警詢陳述，應認
    符合刑事訴訟法第159 條之2 之情形，具「必要性」及「可
    信性」，自具證據能力。
三、按被告以外之人於偵查中向檢察官所為陳述，除顯有不可信
    之情況者外，得為證據，刑事訴訟法第159 條之1 第2 項定
    有明文。偵查中對被告以外之人（包括證人、鑑定人、告訴
    人、被害人及共同被告等）所為之偵查筆錄，或被告以外之
    人向檢察官所提之書面陳述，性質上均屬傳聞證據。惟現階
    段刑事訴訟法規定檢察官代表國家偵查犯罪、實施公訴，依
    法其有訊問被告、證人及鑑定人之權，證人、鑑定人且須具
    結，而實務運作時，檢察官偵查中向被告以外之人所取得之
    陳述，原則上均能遵守法律規定，不致違法取供，其可信度
    極高。再者，該「被告以外之人」，如經法院於審理中傳喚
    到庭接受檢、辯雙方之交互詰問，賦予被告有與之對質、詰
    問其現在與先前陳述瑕疵之機會，自屬已充分保障被告之對
    質詰問權，職是，除反對該項供述得具有證據能力之一方，
    已釋明「顯有不可信之情況」之理由，或該偵查中之陳述除
    另違反應具結而未具結之規定外，應具證據能力。本件證人
    牛詠康於偵查中以證人身分向檢察官具結所為之陳述，性質
    上雖屬傳聞證據，惟證人牛詠康未曾提及檢察官在偵查時有
    何不法取供之情形，其證言亦無顯有不可信之情況，並經原
    審審理時為證人，而經被告交互詰問，故該偵訊筆錄，應有
    證據能力。
參、再按被告以外之人於審判外之言詞或書面陳述，除法律有規
    定者外，不得作為證據，刑事訴訟法第159 條第1 項定有明
    文。當事人、代理人或辯護人於法院調查證據時，知有第15
    9 條第1 項不得為證據之情形，而未於言詞辯論終結前聲明
    異議者，視為有前項之同意，同法第159 條之5 第2 項亦有
    明文規定。本案用以作為認定犯罪事實依據之其他傳聞證據
    ，兩造於本院審理時均不否認得作為證據，而本院審酌上開
    言詞及書面陳述，無任何不適當作為證據之情形，依刑事訴
    訟法第159 條之5 第1 項之規定，認有證據能力。
乙、實體事項：
一、訊據上訴人即被告甲○○對於扣案海洛因13包為其所有，該
    海洛因係98年4 月3 日凌晨，以6000元之價格，向小港中鋼
    附近1 位叫「猴哥」之人所購買，販入後有摻入葡萄糖，加
    以分裝，以及0000000000號行動電話係其持有使用等事實，
    固供認不諱，惟矢口否認有何販賣第一級毒品海洛之犯行，
    辯稱：牛詠康、王鐙誼在警詢及偵查中雖均證稱：「是打00
    00000000號行動電話聯絡要買毒品，然後再交易」，然牛詠
    康亦曾證稱：「不曾向伊購買海洛因」，牛詠康於警詢中之
    證述應乃配合警方要求而為不實陳述，於偵查時亦係順著警
    詢之證述，繼續為不實陳述；且牛詠康於警詢中證稱：「是
    上星期向伊購買2 次海洛因」，於偵查中則改稱：「是上個
    月向伊購買2 次海洛因」，時間上先後亦有矛盾而不足信。
    至於證人王鐙誼對於其向被告買毒之時間也交代不清楚，證
    詞均不足為信；又因伊與證人是朋友，電話、手機時常聯絡
    ，屬朋友正常來往，通聯記錄不足以作為被告有賣毒品之實
    據云云。
二、經查：
（一）有關證人牛詠康指證之部分：
  (1)、證人牛詠康於警詢中陳稱：「我有施用海洛因，我所施用
      之毒品是跟甲○○購買，我在上星期向甲○○購買2 次，
      每次1 小包，每包500 元。我都是撥打甲○○所使用之00
      00000000號行動電話向甲○○購買，2 次都是約在高雄市
      ○○路段高速公路下交易」（警一卷第36-39 頁）。於偵
      查中亦具結證稱：「（問：何時向甲○○購買毒品？）我
      第1 次於98年3 月17、18日中午，在高雄市○○○○道附
      近，以500 元向甲○○購買1 包海洛因」、「（問：為何
      你會知道甲○○有在賣毒品？）我聽在施用毒品的朋友講
      說甲○○那邊可以拿毒品，那天我先與甲○○約好說我要
      買毒品，甲○○就帶同朋友一起前來，甲○○開車，我是
      把錢交給在副駕駛座之人，他再給我毒品，那個人我不認
      識，當時我站在路邊人行道上」、「（問：第2 次交易毒
      品情形如何？）在98年3 月29日左右，我先打電話向甲○
      ○說要買毒品，也是約在高雄市○○○○道，這次我有上
      車，我花500 元買海洛因」（偵卷第88-90 頁）；所供述
      向被告買毒之時間、地點、每次購得海洛因之數量、價格
      等情節，均證述明確，前後並無瑕疵歧異，顯係證人之親
      身經歷見聞；又被告與牛詠康於案發前並無嫌隙，為被告
      所不爭執，衡情證人於警詢、偵訊時，應無設詞構陷被告
      之理。而證人牛詠康有施用海洛因毒品之事實，亦有台灣
      檢驗科技股份有限公司（下稱台灣檢驗科技公司）所出具
      之濫用藥物尿液檢驗報告在卷可憑（偵卷第119-120 頁）
      ；益徵證人牛詠康於警詢、偵查所陳，向被告購買海洛因
      毒品一事，並非子虛，可以採信。
  (2)、至於證人牛詠康於原審雖翻異前詞，改證稱：「沒有向被
      告購買海洛因毒品，警方拿一張被告已簽名的筆錄，警方
      說他都已經擔起來了，你還要擔嗎？叫我全部都說是被告
      ；至於偵訊內容也是順著警詢筆錄」，經原審審判長質以
      ：「為何今日更改陳述？」時，牛詠康則稱：因為今時之
      法律對被告而言過於沈重，不公平；經審判長再質以「警
      方拿扣押物品目錄表給你看後說什麼？」，牛詠康稱：「
      說他都擔起來了，你何必再擔？」，然經審判長告以：「
      本張是扣押物品目錄表，全部都是簽名蓋章，... 可以看
      出被告擔了什麼嗎？你怎麼看出有擔起來？」，牛詠康則
      不語；此時已見證人語塞詞窮；原審審判長續問：「你與
      甲○○為朋友，為何編織謊言？」，證人先則稱：「警察
      沒有教我陳述我用5 百元向被告購買毒品，及於中正路段
      下高速公路交易。我想先敷衍警方，至檢察官及法院再說
      實話。偵訊時檢察官沒有說如果不老實講就不讓我交保」
      ，經審判長質疑而問：「那為何你仍繼續敷衍檢察官？」
      ，牛詠康先則又不語，後則稱：「是我自己想的」等語（
      原審二卷第153-154 頁），證人牛詠康於原審之證詞，非
      但與其於警詢、偵查證述之情節，截然相異，於原審作證
      之言詞閃爍又矛盾，更無法自圓其說，顯係事後為附和、
      迴護被告所為之詞，證人即警員王忠智於本院上訴審時亦
      證稱：「對證人牛詠康並無利誘行為，亦無拿甲○○之筆
      錄或資料給牛詠康看及告以是否要擔起來」等語（見本院
      上訴卷第60頁），故牛詠康於原審之證述，自非事實，應
      以其於警詢、偵查時所述之證言，始堪採信。
  (3)、至於有關證人牛詠康買毒之確切時間；查證人牛詠康98年
      4 月3 日警詢時係陳稱：「我有施用海洛因，我所施用之
      毒品是跟甲○○所購買，我在「上個星期」向甲○○購買
      2 次，每次1 小包，每包以500 元購買。2 次都是約在高
      雄市○○路段高速公路下交易」等語（警一卷第37頁）；
      於偵查中則表示「我第1 次於98年3 月17、18日中午在高
      雄市○○○○道附近，以500 元向甲○○購買1 包海洛因
      。第2 次交易毒品是在98年3 月29日左右，也是約在高雄
      市○○○○道，這次我有上車，花500 元買海洛因」（偵
      卷第88-90 頁）。證人牛詠康就其向被告甲○○購買毒品
      海洛因之時間，98年4 月3 日警詢時係稱「上個星期購買
      2 次」，偵訊時則稱「98年3 月17、18日」「98年3 月29
      日」，警詢與偵查中陳述之購毒時間固然稍稍有不一致之
      情形，然「98年3 月17、18日」「98年3 月29日」均屬98
      年3 月約下旬之時間，而98年4 月3 日警詢時所稱之「上
      個星期」，亦係指98年3 月下旬，二者時間差異甚小，並
      不影響牛詠康有向被告買毒之基本事實之正確性。再者，
      牛詠康於偵查中證述購買毒品之時間，經核與卷附行動電
      話0000000000、0000000000號、00-0000000號室內電話之
      通聯：「（1 ）被告甲○○以0000000000號行動電話於98
      年3 月17日3 時9 分28秒撥打牛詠康之0000000000行動電
      話，通話秒數10秒。（2 ）被告甲○○以0000000000號行
      動電話於98年3 月17日12時34分45秒撥打牛詠康之000000
      0000號行動電話，通話秒數14秒。（3 ）被告甲○○以00
      00000000號行動電話於98年3 月17日20時29分22秒撥打牛
      詠康之0000000000號行動電話，通話秒數24秒。（4 ）牛
      詠康以00-0000000號室內電話於98年3 月18日22時10分33
      秒撥打被告甲○○所持用之0000000000號行動電話，通話
      秒數34秒。（5 ）被告甲○○以0000000000號行動電話於
      98年3 月29日1 時13分51秒撥打牛詠康之0000000000號行
      動電話通話秒數4 秒。（6 ）被告甲○○以0000000000號
      行動電話於98年3 月29日19時55分32秒撥打牛詠康之0000
      000000號行動電話，通話秒數6 秒。（7 ）被告甲○○以
      0000000000號行動電話於98年3 月29日22時3 分9 秒撥打
      牛詠康之0000000000號行動電話，通話秒數7 秒。」，該
      2 人於98年3 月17、18日及同年月29日之通聯甚為密集（
      外放通聯記錄一冊第3 、4 、11、15、75、83、85頁）；
      足認牛詠康於偵查中所述：有於98年3 月17、18日左右以
      及98年3 月29日，向被告購買海洛因毒品，用行動電話、
      室內電話連絡等情節，應屬實情。0000000000號行動電話
      為被告所使用，0000000000號行動電話則為牛詠康所使用
      ，此為該2 人所自承在卷；被告亦坦承與證人牛詠康有上
      開之通聯，然辯稱：朋友電話聯絡很正常云云，證人牛詠
      康亦附合而稱：打電話給被告是聊天，經濟不好，勸被告
      看開一點云云，然證人牛詠康如係以電話安慰被告之心情
      ，衡情通話秒數每通不應僅有4 、6 、7 秒或10餘秒如此
      短暫，故證人所稱電話內容是安慰被告，與購毒無關云云
      ，應屬迴護被告之詞，以及被告供稱與牛詠康打電話是單
      純聊天云云，均不足信。
  (4)、參以被告甲○○於警詢時供稱：「（警方提示你遭警方查
      扣之帳冊，你於第2 頁中記載100 萬除以9 兩＝111111.1
      1 、105 萬除以9 兩＝116666.67 、110 萬除以9 兩＝12
      2222.22 等是何意思？）是在計算市面上第一級毒品海洛
      因的價格」等語（警一卷第15頁）；而上開帳冊第1 頁係
      記載3 月15日（上訴卷第79-80 頁），則第2 頁所記載者
      應係於3 月15日或3 月15日以後之事。而衡諸常情，一般
      施用毒品者對於毒品市場之價格固亦甚為關切，惟不致於
      將市價計載於帳冊內供自己吸毒時購買毒品之參考，何況
      所記載計算之金額少者100 萬元，多者110 萬元，如非販
      賣，何至於此？是被告甲○○供稱帳冊與販賣毒品無關云
      云，應不足信。
（二）有關證人王鐙誼指證之部分：
  (1)、證人王鐙誼於偵查中具結證稱：「我有跟甲○○買過毒品
      ，但他都叫別人拿給我。電話都是他接的，他每次都叫別
      人拿給我。我有見過甲○○1、2次，我之前稱甲○○「達
      哥」，後來都叫「哥」。最近一次向他買毒品是傳簡訊給
      他的前一天，就98年4 月2 日凌晨4 、5 時下班時，我是
      以我的0000000000號電話打給他，買1000元，我們約在南
      屏路上，他叫別人拿毒品給我。簡訊是我發的，就是要甲
      ○○救我，但當天早上因沒有錢，所以沒跟他買，後來毒
      癮發作，才傳這簡訊給他等語（偵卷第142-144 頁）。於
      原審審理時亦證稱：「與甲○○為朋友，曾向甲○○購買
      海洛因，用我的0000000000號行動電話與甲○○聯絡，我
      在偵訊時陳稱：曾與甲○○約好以1000元在左營南屏路交
      易，然後甲○○交待他人拿來，那條路應該不是南屏路，
      是在高分院的後方《按本院後方為明華路、東側為南屏路
      》該次有成交，用1000元購買。」等語（原審二卷第162-
      165 頁、171 頁）；證人王鐙誼於偵查、原審皆證稱：伊
      以0000000000號電話與被告聯絡購買海洛因，電話由被告
      接，被告會叫別人拿毒品給伊，伊買1 千元，約在南屏路
      上；於原審尚稱：該次有成交，是以1 千元購買，98年4
      月3 日伊打電話給被告，電話都不通，才改傳簡訊「哥，
      我好難過，先拿一罐救我可以嗎」給被告等語（偵卷第14
      3 頁、原審二卷第162-165 、171 頁）。王鐙誼就其向被
      告購買海洛因之時間、地點、價格、聯絡方法等基本陳述
      ，前後大致相符，王鐙誼並於原審審訊中，經審判長就其
      當日供述與偵查時供述稍略有出入之處，再細問其有關向
      被告買毒之詳細地點、正確日期時，王鐙誼則證稱：（問
      ：根據0000000000跟0000000000通聯紀錄，並無凌晨4 、
      5 時之通聯？）「有時電話打不通，時間我記不得了，於
      98年4 月2 日14時56分至15時12分共打4 次電話給被告，
      是要問他是否在高雄，要向他拿海洛因；我只記得在上班
      時候有調到，時間不記得」、（問：為何98年5 月25日檢
      察官偵訊時陳稱，曾與甲○○約好以1000元在左營南屏路
      交易，然後甲○○交待他人拿給妳？）「不知是鼓山區或
      左營區，是否為南屏路也不記得，那條應不是南屏路，在
      高分院後方。那次有成交，以1 千元購買。通話秒數都不
      會太長，我說我現在要過去了，但如果欠到時，就會久一
      點。如果欠到時，一開始他不答應，我有時會持續撥打求
      情後答應。地點一樣，在大寮或高分院後面」等語，已補
      充說明其向被告購買海洛因之詳細地點、正確日期，以及
      偵、審期間共2 次供述稍有出入暨供述與通聯紀錄之顯示
      稍有不一致之緣由，已堪採信（原審二卷第162 至176 頁
      ）；再查，0000000000號行動電話為被告所使用，000000
      0000號行動電話為王鐙誼所使用（0000000000用戶名稱為
      吳淑媛，係王鐙誼之母），證人王鐙誼於偵查與原審之陳
      述縱然稍有不一致，然本院斟酌其對於以手機與被告之手
      機聯絡，於傳簡訊之前1 天確實有向被告購買毒品海洛因
      1 千元，由另一男子出面交貨、收錢，有關向被告買毒之
      基本經過供述，既屬相同，且又已於原審審理中就其供述
      前後不一之處以及供述與通聯紀錄顯示不符之處說明清楚
      ，故其證詞，仍堪採信。
  (2)、本院再細觀卷附通聯紀錄並對照王鐙誼之前開證詞，查證
      人王鐙誼於偵查中證稱：「買毒品之時間係98年4 月2 日
      凌晨4 、5 時下班時」（偵卷第143 頁）；就交易金額，
      於偵查中證稱：「購買1000元」，然於原審審理時證稱：
      「500 元或1000元」，而依電信公司所檢送之外放通聯紀
      錄所示，98年4 月2 日凌晨4 、5 時許，並無證人王鐙誼
      與被告甲○○間之通聯記錄。觀證人王鐙誼與被告甲○○
      之通聯記錄：「王鐙誼有以0000000000號門號於98年4 月
      2 日14時56分59秒至14時59分43秒、15時0 分3 秒至15時
      4 分26秒、15時4 分36秒至15時6 分33秒、15時10分48秒
      至15時12分10秒、18時49分19秒至18時49分47秒、19時35
      分53秒至19時36分11秒、20時23分5 秒至20時23分33秒、
      20時36分7 秒至20時36分21秒撥打甲○○之0000000000號
      門號；甲○○於98年4 月2 日21時0 分29秒至21時0 分44
      秒以0000000000號門號撥打王鐙誼之上開0000000000號門
      號」，於98年4 月2 日當日2 人之通聯甚為密集（通聯記
      錄外放一冊第107 、109 、110 、111 頁），而2 人雖無
      98年4 月2 日凌晨4 、5 時之通聯紀錄，然王鐙誼於原審
      已證稱：「時間記不得了」等語（原審二卷第170 頁），
      以及證稱「每次打給被告都是要購買海洛因，但不是每次
      都成交，因有時電話不通。有時打1 通電話即可成交，有
      時要打好幾通，因可能沒人接。我會1 天撥打多通電話只
      為了購買毒品」、「買1 千元，每次通話通話秒數都不會
      太長，我說我現在要過去了，但如果欠到時，就會久一點
      。如果欠到時，一開始他不答應，我有時會持續撥打求情
      後答應」（原審二卷第166-167 頁），足見王鐙誼有於98
      年4 月2 日與被告多次通聯其目的係要購買海洛因，王鐙
      誼就曾於98年4 月2 日向被告甲○○購買海洛因毒品之事
      實，始終證述如一，是被告應有於98年4 月2 日14時56分
      59秒與王鐙誼通聯之後之某時，販賣海洛因給王鐙誼之事
      實，應堪認定。就交易金額而言，王鐙誼於偵查中已明確
      證稱係1000元，於原審審理之98年8 月10日時，差距有4
      個多月，記憶難免有誤，因此仍應以其於檢察官偵查中所
      證交易金額為1000元，較為可信。
  (3)、至於證人王鐙誼於98年4 月3 日傳簡訊給被告之原因，王
      鐙誼則證稱：「購買的地點沒有包含鳳山麥當勞，那次是
      我傳簡訊，警察接的，約我在鳳山麥當勞，甲○○從未約
      我在該地點過。因當日電話都不通，所以我才傳簡訊，當
      時警察是用講的，我說要找達哥，哥哥呢，他說他現在沒
      空，我說，我想跟達哥欠，他就約我在鳳山麥當勞，欠就
      是欠1 罐，即1000元，當日我有騎機車過去；甲○○並無
      到現場，警察問我是不是小誼，想要搜我皮包，又狂打我
      手機，但是我的手機未響，又問我是否有他的手機，我問
      他為何要盤查我，他又再問我是不是小誼，我說我不是小
      誼，否認自己是小誼是因為當時感覺怪怪的」等語（原審
      二卷第164 、165 頁）；核與證人警員謝志良於原審審理
      時證稱：「當時她一直打電話進來，我同事有把電話接起
      來聽，對方說『哥..... ，我們約在麥當勞』，我們派1
      組同事過去看」等語，就王鐙誼傳簡訊後，何以會到鳳山
      市麥當勞等待而遭警查獲之緣由，王鐙誼與警員謝志良之
      供述大致相符（原審二卷第161 頁）；而警方扣得被告甲
      ○○之行動電話，王鐙誼確有傳簡訊給被告稱：「哥，我
      好難過，先拿一罐救我可以嗎」之自被告行動電話內翻拍
      之照片在卷可憑（警一卷第21頁），是以證人王鐙誼傳簡
      訊到被告之行動電話內，原係為索取或購買毒品，但被告
      因已遭警掌握而無法回話，更足見被告確曾有販賣毒品給
      王鐙誼過，故王鐙誼於缺乏毒品、處境難過時，會立即想
      到要向有毒品貨源之被告央求買毒品暫時欠款或施捨一些
      毒品海洛因，足認王鐙誼所指述被告有賣毒品給伊之事實
      ，應屬實情。
三、查獲當天，證人牛詠康係駕駛被告所有之ZO-6119 號自小客
    車搭載被告，返回上開大寮鄉○○段278-211 號汽車廠旋為
    警逮捕並採尿，且警方亦曾於ZO-6119 號自用小客車內扣得
    之白色粉末共13包，經送法務部調查局鑑定結果，均驗出第
    一級毒品海洛因成分（合計淨重5.49公克，空包裝總重5.79
    公克，純度27.95 ％，純質淨重1.53公克），有該局濫用藥
    物實驗室98年5 月7 日調科壹字第09823014310 號鑑定書在
    卷可按（警卷第79頁）。被告又供稱：扣案的海洛因是查獲
    當天凌晨以6000元購買」等語（原審二卷第186 頁），足認
    被告有1 次購入為數不少之毒品海洛因之管道並可供販賣牟
    利；且被告係搭乘自己之自小客車外出，因友人黃文勇之召
    喚，隨即為黃文勇購買中午之便當而返回，被告於查獲當日
    顯非要出遠門，而其竟隨身攜帶13包毒品海洛因外出，動機
    顯非單純供己施用而已。況警方亦未於被告之自小客車以及
    其人身上扣得任何施用海洛因毒品之器具，此觀搜索扣押筆
    錄、目錄表之記載自明，則被告攜帶已分裝為10餘包之海洛
    因於自小客車上，應係為供不特定人得隨時與其聯絡購買毒
    品，而非僅供自己施用，故其確有分裝毒品販賣圖利之意圖
    無訛，其上開辯解，要屬事後卸責之詞，不足採信。被告又
    供稱: 查獲之毒品是自己要施用，買回來一大包，我分成小
    包的10幾包，快20包，有的吸掉了；電子磅秤是洗葡萄糖用
    的，就是海洛因要加葡萄糖時，要摻多少要秤重，夾鏈袋是
    分裝一級毒品用的，分裝杓用來舀海洛因跟葡萄糖，吸管也
    是舀海洛因分裝用的（原審羈押卷第5 頁、原審二卷第177
    、186 頁）；按海洛因為政府相關治安機關查緝甚嚴之毒品
    ，取得不易且違法，因而價格高昂，購買者錙銖必較，衡諸
    毒品經分裝後必有微量毒品殘餘包裝內，故分裝越多，勢必
    損耗越多，則若經過度分裝，無異將喪失減損毒品之實際份
    量，本件查獲之海洛因毒品於查獲時之狀態係已分裝成10餘
    包，而被告供稱查獲當日凌晨在小港中鋼附近購得，電子磅
    秤是買毒品回來後，海洛因要加葡萄糖時，要摻多少作秤重
    之用云云，然搜索現場與被告之人身、自小客車上，均無查
    扣任何葡萄糖，故被告供稱: 電子磅秤是毒品要加葡萄糖時
    ，作秤重之用云云，尚難信為真實；再衡以一般販毒及購毒
    之行為，為恐遭警查獲，通常均係事先確認數量、價格後，
    再於所約定之時間、地點當場一手交錢、一手交貨後，迅速
    分頭離去，如交易後返家自行秤量者，其事後縱秤有不足，
    亦難執此爭執，故單純購毒施用之人，亦無自購電子磅秤磅
    量毒品之必要；足認上開電子秤應係被告販賣毒品時用以測
    量分裝毒品數量之工具無疑。
四、再者，非法販賣毒品海洛因係政府嚴予查緝之違法行為，非
    可公然為之，且有其獨特之販售通路及管道，復無公定價格
    ，容易增減分裝之份量，而每次買賣之價量，可能隨時依雙
    方關係深淺、資力、需求量及對行情之認知、來源是否充裕
    、查緝鬆嚴、購買者被查獲時供述購買對像之可能風險評估
    等，而異其標準，非可一概而論，本件被告既不承認其有上
    揭販賣毒品海洛因，販賣之獲利，除經坦承犯行，或帳冊價
    量均臻明確外，委難察得實情，而販賣之人從價差或量差中
    牟利方式雖異，惟其圖利之非法販賣行為則均相同，是縱未
    確切查得販賣賺取之實際差價，但除別有事證，足認係按同
    一價格轉讓，確未牟利之情形外，尚難執此認非法販賣之事
    證有所不足，致知過坦承者難辭重典，飾詞否認者反得逞僥
    倖，而失情理之平。被告供稱：「伊係以幫朋友收帳賺取一
    定成數之佣金維生，98年3 月份之收月約有2、3萬元，伊太
    太每月收入約1 萬元，伊有3 名小孩要養；扣案的海洛因、
    甲基安非他命都是查獲前以6000元、5000元購買的，共購買
    1 萬1000元」等語（見原審二卷第13、185-187 頁），被告
    經濟情況不能謂屬寬裕，則被告如欲1 次購買價高、量多之
    毒品，即需另謀圖利管道，始有可能；查販賣毒品之罪刑甚
    重，法定刑甚至為死刑、無期徒刑，而毒品海洛因價格昂貴
    ，取得不易，苟無利可圖，應無甘冒被查緝法辦之危險而平
    白為轉讓毒品之可能，是以縱被告販入與售出價格相同，亦
    應有加以稀釋，而從中賺取數量差價牟利之意圖及事實，應
    屬符合論理法則，且不違背社會通常經驗之合理判斷。被告
    3 次販賣毒品海洛因之行為，應有牟利之意圖，亦可認定。
    復按共同正犯間，非僅就其自己實施之行為負其責任，並在
    犯意之聯絡範圍內，對於他共同正犯所實施之行為，亦應共
    同負責；又共同正犯之成立，祇須具有犯意之聯絡，行為之
    分擔，既不問犯罪動機起於何人，亦不必每一階段犯行，均
    經參與（最高法院32年上字第1905號、34年上字第862 號判
    例意旨參照）。若共同實施犯罪行為之人，在共同意思範圍
    內，各自分擔犯罪行為之一部，相互利用他人之行為，以達
    其犯罪之目的，其成立不以全體均參與實施犯罪構成要件之
    行為為要件；參與犯罪構成要件之行為者，固為共同正犯；
    以自己共同犯罪之意思，參與犯罪構成要件以外之行為，或
    以自己共同犯罪之意思，事前同謀，而由其中一部分人實行
    犯罪之行為者，亦均應認為共同正犯，使之對於全部行為所
    發生之結果，負其責任。本案被告或與某不詳姓名之成年人
    一同出面，由該不詳姓名者向牛詠康收取現款而後被告再交
    付毒品給牛詠康；或由被告與王鐙誼聯繫談妥後，而由某不
    詳姓名之成年人出面交付毒品給王鐙誼並收款，則被告與該
    不詳姓名成年男子間，就2 次販賣毒品之犯行，具有犯意聯
    絡及行為分擔，均為共同正犯，允無疑義。被告販賣毒品海
    洛因之犯行，事證明確，應依法論科。
五、按海洛因為毒品危害防制條例第2 條第2 項第1 款所規定之
    第一級毒品，不得非法販賣、持有之。又毒品危害防制條例
    第4 條及第17條業經立法院三讀修正通過並經總統於98年5
    月20日公布，迄今已生效。修正後毒品危害防制條例第4 條
    第1 項販賣第一級毒品罪之法定本刑有關罰金刑部分已由原
    處1000萬元以下罰金提高為2000萬元之罰金，就販賣第一級
    毒品而言，自以舊法對行為人較為有利，自應適用舊法對被
    告論罪科刑。次按，所謂販賣毒品行為，不以販入後復行賣
    出為必要，只要意圖營利，而有販入或賣出二者其一之行為
    ，即足構成，行為人持有海洛因，有以主觀上營利售賣意圖
    而販入，其雖未及賣出，仍應論以販賣毒品既遂罪罪責（最
    高法院90年度台上字第1898號、第2046號判決可資參照）。
    然販入後接續第1 次之賣出，則仍屬1 個販賣毒品罪。故核
    被告所為，係犯修正前毒品危害防制條例第4 條第1 項之販
    賣第一級毒品罪。其販賣而持有海洛因之低度行為，應為販
    賣之高度行為所吸收，不另論罪。所犯3 次販賣第一級毒品
    罪間，均犯意各別、行為互殊，應予分論併罰。被告甲○○
    就上開販賣第一級毒品犯行，其中1 次單獨而為，另2 次則
    與不詳姓名之成年人間，有犯意聯絡及行為分擔，為共同正
    犯。又販賣第一級毒品罪之刑度極重，然同為販賣第一級毒
    品之人，其原因動機不一，犯罪情節未必盡同，或有大盤毒
    梟者，亦有中、小盤之分，甚或僅止於吸毒者友儕間為求互
    通有無之有償轉讓者亦有之，其販賣行為所造成危害社會之
    程度自屬有異，法律科處此類犯罪卻一律採取重刑，於此情
    形，倘依其情狀處以較輕之徒刑，即足以懲儆，並可達防衛
    社會之目的者，自非不可依客觀之犯行與主觀之惡性二者加
    以考量其情狀，是否有可憫恕之處，適用刑法第59條之規定
    酌量減輕其刑，期使個案裁判之量刑，能斟酌至當，符合比
    例原則；本案被告多次販賣第一級毒品海洛因，無視國家對
    於杜絕毒品犯罪之禁令，其行為固屬不當，應予非難，然被
    告販賣海洛因之對象不多，總計販賣海洛因所得金額亦非鉅
    ，犯罪之情節尚非須以終身監禁或論處死刑之程度，其僅因
    一時貪念，致罹重典，相對於長期大量販賣毒品之大毒梟而
    言，其對社會治安及國民健康之危害顯然較小，綜觀被告之
    犯罪情節，倘仍論處販賣第一級毒品罪之最低度刑即無期徒
    刑，仍屬失之過苛而不盡情理，不免予人情輕法重之感，難
    謂符合罪刑相當性及比例原則，更無從與大毒梟之惡行有所
    區隔，是其犯罪情狀相較於法定之重刑，在客觀上足以引起
    一般人之同情，情節尚堪憫恕，爰依刑法第59條規定，就被
    告所犯販賣第一級毒品3 罪，均予以酌量減輕其刑。
六、原審就被告甲○○販賣第一級毒品海洛因部分，認事證明確
    ，據以論罪科刑，固非無見；惟查（1 ）毒品危害防制條例
    第4 條業經修正，原判決未及比較新、舊法，尚有未洽；（
    2 ）扣案帳冊係被告所有，且係供販賣毒品海洛因所用之物
    ，原審未予沒收，亦有未當；（3 ）被告二次販賣毒品給牛
    詠康，其中第1 次係與不詳姓名之成年男子共犯而為，原審
    認係被告單獨而為，有事實認定之錯誤；（4 ）又共同正犯
    犯罪所得之財物為新台幣時，因係合併計算，且於全部或一
    部不能沒收時以其財產抵償之，為避免執行時發生重複沒收
    、抵償之情形，故各共同正犯之間係採連帶沒收主義，於裁
    判時應諭知被告共同犯罪所得之財物應與其他共同正犯連帶
    沒收之。原判決認定被告係與不詳姓名成年男子共犯販賣毒
    品海洛因給王鐙誼，獲得財物1 千元，自應於判決主文諭知
    「甲○○共同販賣毒品所得1 千元應與共同正犯『不詳姓名
    成年男子』連帶沒收之，如全部或一部不能沒收時，應以其
    等之財產連帶抵償之」。然原判決主文僅諭知「被告未扣案
    之販毒所得財物1 千元沒收之，如全部或一部不能沒收時，
    以其財產抵償之」，並未依據前述共犯連帶之法理，諭知連
    帶沒收及連帶抵償，依上說明，亦有未合。（5 ）毒品危害
    防制條例第18條第1 項前段：「查獲之毒品，不問屬於犯人
    與否，均沒收銷燬之」之規定，雖係刑法第38條第1 項第1
    款之特別規定，惟該法條所稱「查獲」之毒品，係指有罪判
    決書於事實欄已經認定為被告有罪事實之毒品而言；且沒收
    為從刑之一種，依主從不可分原則，應附隨於主刑同時宣告
    之，若無主刑，則從刑即無所附麗。本件扣案之毒品海洛因
    13包，原判決僅於事實欄記載係被告所有（見原判決第3 頁
    ），並未認定係被告供本案販賣或其他犯行所用，或與本案
    有何關連；判決理由亦僅說明扣案之第一級毒品海洛因13包
    為違禁物，不論屬於何人所有，應依毒品危害防制條例第18
    條規定沒收銷燬云云（見原判決第19頁）。則原判決於主文
    中轉讓第一級毒品項下，諭知扣案之海洛因13包應沒收銷燬
    而未說明是否應於販賣第一級毒品之主文項下諭知沒收銷燬
    ，揆諸前開說明，即有未合。被告上訴意旨仍以扣案物品係
    非法取得，無證據能力，否認販賣毒品海洛因，而指摘原判
    決不當，固屬無理由，惟原判決關於販賣第一級毒品部分既
    有上開瑕疵，自應由本院將原判決此部分既定執行刑之部分
    均予以撤銷改判。
七、爰審酌被告甲○○明知海洛因為政府明令禁止持有、販賣之
    第一級毒品，且易使人上癮，竟為牟私利而販賣海洛因，殘
    害國民身心健康，足使社會施用毒品人口增加，而相對提高
    社會負成本，減損勞動生產力，影響社會層面至深且鉅，惟
    考量本案被告販售第一級毒品次數為3 次，販賣所得僅2000
    元，獲利非豐，其犯罪之動機在圖利，教育程度為國民中學
    畢業，等一切情狀，量處如主文第2 項所示之刑，並定其應
    執行之刑。又宣告沒收或沒收銷燬之物，係在被告最後一次
    共同完成販賣毒品行為之後，始為警查獲而扣得海洛因、夾
    鏈袋等物，故不能於被告所犯最後一次共同販賣毒品罪前之
    各該次販賣毒品罪，亦均就上開查獲之扣押物宣告沒收或沒
    收銷燬（最高法院98年度台上字第3722號判決意旨參照）；
    本件扣案之海洛因13包，驗後合計淨重5.49公克，空包裝總
    重5.79公克，純度27.95 ％，純質淨重1.53公克，係屬毒品
    危害防制條例第2 條第2 項第1 款所規定之第一級毒品，為
    被告所有可供販賣之用，爰依毒品危害防制條例第18條第1
    項前段之規定，沒收銷燬之，至因鑑定耗損部分之毒品，因
    已滅失不存在，自無庸諭知沒收銷燬。扣案上開毒品外包裝
    13個，均具有防止毒品裸露、散逸，便於攜帶之功能，且已
    與毒品分別鑑秤其重量，與毒品即無難以析離而無法個別宣
    告沒收情事，係被告所有供本案販毒所用之物，應依同條例
    第19條第1 項規定宣告沒收。扣案之NOKIA 手機1 支（含門
    號0000000000號SIM 卡1 只）、電子磅秤1 台、分裝勺4 支
    、吸管分裝勺2 只、帳冊1 本，均係被告甲○○所有，供販
    賣毒品聯絡、磅重、分裝、記載毒品價格所用之物，依毒品
    危害防制條例第19條第1 項之規定，於被告甲○○所犯販賣
    毒品3 罪所宣告之罪項下，均宣告沒收。至於扣案空夾鏈袋
    30只尚未使用，在客觀上係預備供分裝毒品販賣所預備之物
    ，且為被告甲○○所有，業據陳明在卷，爰依刑法第38條第
    2 款規定宣告沒收。毒品海洛因13包（含外包裝袋13個）及
    空夾鏈袋30只，並於被告甲○○與不詳姓名之成年男子販賣
    第一級毒品予證人王鐙誼（即最後1 次犯行）之罪刑項下宣
    告沒收銷毀與沒收之。未扣案之被告第一次販毒予牛詠康之
    所得500 元、以及販毒予王鐙誼之所得1000元，屬於被告與
    某不詳姓名之成年男子共同販賣第一級毒品所得，均應依據
    毒品危害防制條例第19條第1 項之規定宣告連帶沒收；如全
    部或一部不能連帶沒收時，應以被告與該不詳姓名之成年男
    子之財產連帶抵償之。至於被告單獨販賣第一級毒品予牛詠
    康所得500 元之部分，為被告因販毒所得之財物，亦應依毒
    品危害防制條例第19條第1 項之規定，宣告沒收；如全部或
    一部不能沒收時，應以其財產抵償之。該3 次沒收之金額並
    於各次販賣第一級毒品罪刑項下宣告之。至其餘扣案之物品
    （安非他命15包、玻璃球吸食器1 個、小武士刀1 支、半圓
    型量尺1 支、吸食器2 只、K 他命1 包、殘渣袋3 只），或
    為被告施用毒品所用之物或為其日常生活所用之物，與被告
    上開販毒犯行無關，故不予沒收。
八、被告甲○○被訴非法持有可發射子彈具殺傷力之槍枝及子彈
    罪以及轉讓毒品部分，已判決確定，不另論列。
據上論結，應依刑事訴訟法第369 條第1 項前段、第364 條、第
299 條第1 項前段，修正前毒品危害防制條例第4 條第1 項、第
18條第1 項前段、第19條第1 項，刑法第11條、第28條、第51條
第5 款、第59條、第38條第1 項第2 款，判決如主文。
本案經檢察官呂建昌到庭執行職務。
中    華    民    國    99    年    10    月    26    日
                  刑事第六庭    審判長法  官  王憲義
                                      法  官  邱永貴
                                      法  官  簡志瑩
以上正本證明與原本無異。
如不服本判決應於收受本判決後10日內向本院提出上訴書狀，其
未敘述上訴理由者，並得於提起上訴後10日內向本院補提理由書
狀（均須按他造當事人之人數附繕本）「切勿逕送上級法院」。
中    華    民    國    99    年    10    月    26    日
                                      書記官  吳新貞
附錄本判決論罪科刑法條：
修正前毒品危害防制條例第4 條第1 項
製造、運輸、販賣第一級毒品者，處死刑或無期徒刑；處無期徒
刑者，得併科新臺幣1000萬元以下罰金。

司法院資訊處製作；財團法人民間司法改革基金會備份。
